【裁判字號】    99,訴緝,106
【裁判日期】    990917
【裁判案由】    偽造有價證券等
【裁判全文】
臺灣板橋地方法院刑事判決             99年度訴緝字第106號
公  訴  人  臺灣板橋地方法院檢察署檢察官
被      告  乙○○
選任辯護人  孫銘豫律師
            陳鈺歆律師
            方南山律師
上列被告因偽造有價證券等案件，經檢察官提起公訴（97年度偵
字第10138 號），本院判決如下：
    主  文
乙○○共同連續犯行使偽造私文書罪，處有期徒刑壹年陸月，減
為有期徒刑玖月，如附表壹編號壹至陸所示應沒收之物沒收；又
犯行使偽造私文書罪，處有期徒刑陸月，減為有期徒刑參月，如
附表壹編號柒所示應沒收之物沒收。應執行有期徒刑拾壹月，緩
刑伍年，如附表壹所示應沒收之物沒收。
    事  實
一、乙○○、彭日嬌（所涉本案犯行，業經臺灣高等法院以98年
    度上訴字第1694號判決判處有期徒刑1 年6 月，減為有期徒
    刑9 月，緩刑4 年確定）因經營上富尚醇實業有限公司欠缺
    資金，而乙○○債信不良，無法順利向銀行辦得貸款，恰乙
    ○○不知情之友人王宗堯（於民國95年8 月10日死亡）長期
    臥病在床，乙○○與之往來時因故取得王宗堯的身分證明文
    件及印章，二人竟共同意圖為自己不法所有，基於行使偽造
    私文書及詐欺取財之概括犯意聯絡，先於93年8 月10日，在
    址設桃園縣桃園市○○○路○ 段99號7 樓之2 上富尚醇實業
    有限公司，由乙○○提出王宗堯之身分證件，供彭日嬌填載
    慶豐商業銀行拼經濟頭家信貸貸款資料表暨申請書之保證人
    資料，再由乙○○在該申請書連帶保證人欄，偽造如附表1
    編號1 所示王宗堯簽名，及蓋用王宗堯印章後，將申請書交
    予慶豐商業銀行承辦人員審核而行使，待初步審查通過之93
    年8 月30日，二人續同往址設新竹市○○路○ 段100 號之慶
    豐商業銀行新竹分行辦理對保手續，由彭日嬌擔任借款人，
    乙○○佯裝為王宗堯，在一式二份之慶豐商業銀行貸款契約
    連帶保證人欄上偽造如附表1 編號2 所示王宗堯之簽名，並
    蓋用王宗堯印章後，將貸款契約交予慶豐商業銀行承辦人員
    ，申請貸款新臺幣100 萬元，致該銀行承辦人員陷於錯誤，
    誤認王宗堯同意擔任連帶保證人，如數核撥貸款金額；二人
    復於93年9 月13日，前往址設臺北縣土城市○○路○ 段396
    號之花蓮區中小企業銀行清水分行，以同上手法，在花蓮區
    中小企業銀行借款契約上連帶保證人相關欄位，偽造如附表
    1 編號3 所示王宗堯之簽名及蓋用王宗堯印章後，將借款契
    約交予花蓮區中小企業銀行承辦人員，申請貸款新臺幣50萬
    元，致該銀行承辦人員陷於同樣之錯誤，如數核撥貸款金額
    ，足生損害於各該銀行及王宗堯本人（下稱犯罪事實一）。
    乙○○另承前之概括犯意，先後於93年1 月30日、93年4 月
    20日、94年9 月間某日（下稱犯罪事實二），及基於同上犯
    意，於95年8 月間某日（下稱犯罪事實三），在上富尚醇實
    業有限公司內，依序在臺北銀行聯名卡申請書、萬泰商業銀
    行小額循環信用貸款及「George＆Mary」現金卡申請書、萬
    泰銀行信用卡申請書與富邦全國加油A POWER 卡申請書之申
    請人欄，填上王宗堯之年籍資料，並各偽造如附表1 編號4
    至7 所示王宗堯之簽名後，交至各該銀行，致各銀行承辦人
    員陷於錯誤，誤認王宗堯欲申請信用卡、現金卡使用而予以
    核發，分別將信用卡、現金卡、信用卡、信用卡寄予乙○○
    ，足生損害於各該銀行及王宗堯本人。嗣因王宗堯之配偶甲
    ○○○遭銀行催討債務，察覺有異，訴請檢察官偵辦，始循
    線查悉上情。
二、案經王宗堯之配偶甲○○○訴由臺灣板橋地方法院檢察署檢
    察官偵查起訴。
    理  由
一、上開犯罪事實，業據被告乙○○於本院審理時坦承不諱（見
    本院卷第58、59、88頁），核與證人即慶豐商業銀行職員陳
    怡君、證人即花蓮區中小企業銀行職員郭俊宏所證核貸經過
    （分見本院97訴1455卷第125 至132 頁；本院97訴1455卷第
    109 至116 頁），悉相吻合，並有如附表1 所示各契約或申
    請資料在卷可稽。衡情，銀行業者為確保貸款或信用卡、現
    金卡債務能獲得清償，均對申請者之還債能力詳加審核，倘
    有假冒他人擔任連帶保證人或申辦之情形，自無准許可能，
    觀諸證人陳怡君、郭俊宏所證銀行審核之要件，即可得知（
    分見本院97訴1455卷第131 頁；本院97訴1455卷第115 頁）
    ，是被告假冒王宗堯名義辦理貸款及申辦信用卡、現金卡，
    並在相關契約及申請書上偽造王宗堯簽名後提出行使，以取
    得銀行核貸款項及核發信用卡、現金卡，乃屬行使偽造私文
    書及詐欺取財之行為甚明。又彭日嬌與被告就犯罪事實一之
    犯行具有共犯關係，其餘犯罪事實未有參與之積極證據；檢
    察官原指稱共犯犯罪事實一犯行之彭明國（所涉本案犯行，
    業經臺灣高等法院以98年度上訴字第1694號判決諭知無罪確
    定），則對該犯罪行為不知情等節，已經臺灣高等法院於前
    揭判決理由中論證甚詳，亦無疑問。足認被告之自白與事實
    相符。本案事證明確，應依法論科。
二、被告為犯罪事實一、二之行為後，如附表2 所示刑法條文及
    其配套規定業經變更，皆於95年7 月1 日施行，依規範行為
    後法律變更所生新舊法律比較適用之準據法即刑法第2 條第
    1 項之規定（此規定逕適用裁判時法，最高法院95年度第8
    次刑事庭會議決議參照），為「從舊從輕」之比較（詳如附
    表2 所示），行為後之法律並未較有利於被告，是該部分犯
    行，應適用行為時即修正前之規定論處，先予敘明。核被告
    先後二次假冒王宗堯名義申辦貸款以詐得核貸款項，及四次
    假冒王宗堯名義申辦信用卡、現金卡以詐得信用卡、現金卡
    之行為，各係犯刑法第216 條、第210 條之行使偽造私文書
    罪及同法第339 條第1 項之詐欺取財罪。其盜用印章用印及
    偽造簽名之行為為偽造私文書之部分行為，為偽造私文書之
    行為所吸收，偽造後復持以行使，偽造私文書之低度行為為
    行使之高度行為所吸收，均不另論罪。被告與彭日嬌就犯罪
    事實一之犯行，具有犯意聯絡及行為分擔，應論以共同正犯
    。被告先後所為犯罪事實一、二之歷次行使偽造私文書及詐
    欺取財犯行，時間緊接，方法相同，觸犯構成要件相同之罪
    名，顯均係基於概括犯意為之，為連續犯，應依行為時刑法
    第56條之規定，各論以情節較重即冒名向慶豐商業銀行申貸
    犯行之共同行使偽造私文書、共同詐欺取財罪一罪，且加重
    其刑；而各次冒名申貸或申辦信用卡、現金卡，係以一行為
    同時犯行使偽造私文書罪及詐欺取財罪，為想像競合犯，應
    依刑法第55條之規定，從較重之行使偽造私文書罪處斷。被
    告於95年7 月1 日後所為犯罪事實三之行使偽造私文書及詐
    欺取財犯行，因斯時刑法已刪除連續犯之規定，與犯罪事實
    一、二之犯行，犯意各別，行為不同，應予分論併罰，檢察
    官泛稱仍應論以連續犯云云，容有誤會。爰審酌被告之行為
    對金融秩序及被冒用名義人的危害非輕，惟犯後坦承犯行，
    態度尚無不良，暨其犯罪之動機、目的、手段、素行等一切
    情狀，兼衡共犯彭日嬌之量刑，即被告所為連續犯行次數較
    多，但詐得款項主要由彭日嬌用在渠擔任負責人之上富尚醇
    實業有限公司，二人所處之刑理應相近，始合於公平原則，
    各量處如主文所示之刑。被告係於96年4 月24日以前為本案
    犯行，經通緝之時間則是於中華民國九十六年罪犯減刑條例
    施行後之98年3 月13日，不符該減刑條例第5 條不得減刑之
    規定，所犯之罪應再減宣告刑二分之一，並定其應執行刑。
    另被告前雖因違反票據法案件，經判處有期徒刑4 月確定，
    於71年5 月10日執行完畢，然之後未再因故意犯罪受有期徒
    刑以上刑之宣告，有臺灣高等法院被告前案紀錄表存卷可參
    ，其因一時失慮，致罹刑典，事後已自白犯罪，表達悔悟，
    除已將貸款債務清償完畢，有慶豐商業銀行收入傳票及聯行
    往來收入傳票、中國信託商業銀行板橋分行（按：花蓮中小
    企業銀行已於96年9 月與中國信託商業銀行合併）放款結清
    證明書存卷可參（分見他字卷第224 頁；他字卷第223 頁）
    ，亦表示願就申辦信用卡、現金卡所生相關費用負責到底，
    經此偵、審程序及刑之宣告，當知所警惕，依其犯罪情節及
    犯後態度，信無再犯之虞，本院認對其宣告之刑，以暫不執
    行為適當，併予宣告緩刑5 年，以啟自新。如附表1 所示偽
    造之王宗堯簽名，部分固已於共犯彭日嬌之案件中執行沒收
    ，但沒收物之執行完畢與沒收物之不存在，並非一事，因犯
    罪依法必須沒收之物，雖已於共犯中之一人確定判決諭知沒
    收，並已執行完畢，對於其他共犯之判決，仍應宣告沒收（
    最高法院95年度臺上字第5271號判決要旨參照），各該簽名
    既無證據足認不存在，即應依刑法第219 條之規定予以沒收
    。至盜用他人真印章所蓋之印文，並非偽造印章之印文，不
    在刑法第219 條所定必須沒收之列（最高法院48年臺上字第
    113 號判例要旨參照），依被告所言，王宗堯之印章乃由其
    親自交付（見本院卷第58、87頁反面），其上之印文，當無
    宣告沒收的問題；而如附表1 所示各文件，俱非違禁物，且
    具有證明借款權利義務之功能，無諭知沒收之必要，附此敘
    明。
三、不另為無罪諭知部分：
    檢察官以如附表1 編號3 所示花蓮區中小企業銀行借款契約
    中，有一欄位記載「本票」，而被告曾在該欄位共同發票人
    處偽造王宗堯之簽名，因認被告另犯有刑法第201 條第1 項
    之偽造有價證券罪嫌云云。按犯罪事實應依證據認定之，無
    證據不得認定犯罪事實；不能證明被告犯罪者，應諭知無罪
    之判決，刑事訴訟法第154 條第2 項、第301 條第1 項分別
    定有明文。又認定不利於被告之事實，須依積極證據，苟積
    極證據不足為不利於被告事實之認定時，即應為有利於被告
    之認定，更不必有何有利之證據（最高法院30年上字第816
    號判例旨參照）。訊據被告堅決否認此部分犯行，辯稱：銀
    行承辦人員未曾告知要簽票據，不知道有簽到本票等語。以
    此詰之證人郭俊宏，證稱：「（問：對保流程大概花多少時
    間？）大約半小時到50分鐘左右。」、「……不會特別提是
    本票，只是說那是借據。」、「（問：你是否知道該處是一
    張本票？）我沒有很深入去瞭解，只是按照總行規定。」、
    「本件應該是沒有讓借款人及保證人先將契約帶回去核閱。
    簽約之前他們是否有仔細看，我忘記了，但是有給他們看核
    貸通知書，就是有關於貸款的條件。」（見本院97訴1455卷
    第114 至116 頁），可知被告於簽約時，承辦人員係將解說
    之重點放在貸款條件的說明，在郭俊宏自承對契約有一部分
    屬於本票之事「沒有很深入去瞭解」的情形下，被告可否在
    時間非長的對保過程中，就此定型化契約詳加研讀，並非無
    疑，參以銀行辦理貸款，為節省時間及禮遇客戶，非無於概
    略解說後，即逕告知借款人在何處簽名，並代為填寫基本資
    料及用印之情況，被告僅是前往辦理貸款，填寫本票又非銀
    行核貸必有之程序，若承辦人員未提醒，漏未注意，未違情
    理，尚難遽認被告此部分辯解不實。既無積極證據足認被告
    知悉其在簽發本票及主觀上有偽造本票之意，應認此部分罪
    嫌不足。原應為無罪之諭知，惟因檢察官認此部分，與前揭
    有罪部分之犯行，具有行為時牽連犯之裁判上一罪關係，故
    不另為無罪之諭知。
據上論斷，應依刑事訴訟法第299 條第1 項前段，刑法第2 條第
1 項前段、第216 條、第210 條、第339 條第1 項、第55條、第
219 條、第74條第1 項第2 款，行為時（即94年2 月2 日修正公
布，95年7 月1 日施行前之）刑法第28條、第56條、第33條第5
款、第51條第5 款，刑法施行法第1 條之1 ，中華民國九十六年
罪犯減刑條例第2 條第1 項第3 款、第7 條、第10條第1 項，判
決如主文。
本案經檢察官陳宣每到庭執行職務。
中    華    民    國    99    年    9     月    17    日
             刑事第十五庭審判長法  官  吳幸娥
                               法  官  廖欣儀
                               法  官  許炎灶
以上正本證明與原本無異。
如不服本判決，應於判決送達後10日內敘明上訴理由，向本院提
出上訴狀 (應附繕本) ，上訴於臺灣高等法院。其未敘述上訴理
由者，應於上訴期間屆滿後20日內向本院補提理由書「切勿逕送
上級法院」。
                               書記官  周百川
中    華    民    國    99    年    9     月    24    日
附錄本案論罪科刑所引法條：刑法第216 條、第210 條、第339
條第1 項。
中華民國刑法第216 條（行使偽造變造或登載不實之文書罪）
行使第210 條至第215 條之文書者，依偽造、變造文書或登載不
實事項或使登載不實事項之規定處斷。
中華民國刑法第210 條（偽造變造私文書罪）
偽造、變造私文書，足以生損害於公眾或他人者，處5 年以下有
期徒刑。
中華民國刑法第339 條（普通詐欺罪）
意圖為自己或第三人不法之所有，以詐術使人將本人或第三人之
物交付者，處5 年以下有期徒刑、拘役或科或併科1 千元以下罰
金。
以前項方法得財產上不法之利益或使第三人得之者，亦同。
前2 項之未遂犯罰之。
附表1 ：
┌──┬─────────┬────────────────┬─────────────┐
│編號│應  沒  收  之  物│所    在    文    件    名    稱│備                      註│
├──┼─────────┼────────────────┼─────────────┤
│ 1  │偽造之「王宗堯」簽│慶豐商業銀行拼經濟頭家信貸貸款資│見他字卷第115 頁；原本存他│
│    │名1 枚            │料表暨申請書                    │字卷第120 頁證物袋        │
├──┼─────────┼────────────────┼─────────────┤
│ 2  │偽造之「王宗堯」簽│慶豐商業銀行貸款契約，一式二份（│見他字卷第114 頁；原本存他│
│    │名2 枚（每份1 枚）│契約兩造當事人各持一份），契約條│字卷第120 頁證物袋        │
│    │                  │款第23條參照                    │                          │
├──┼─────────┼────────────────┼─────────────┤
│ 3  │偽造之「王宗堯」簽│花蓮區中小企業銀行借款契約      │見他字卷第20、47頁        │
│    │名2 枚            │                                │                          │
├──┼─────────┼────────────────┼─────────────┤
│ 4  │偽造之「王宗堯」簽│臺北銀行聯名卡申請書            │見他字卷第127 頁；原本原存│
│    │名1 枚            │                                │他字卷第129 頁證物袋，已發│
│    │                  │                                │還臺北富邦銀行（見本院97訴│
│    │                  │                                │1455卷第233 頁）          │
├──┼─────────┼────────────────┼─────────────┤
│ 5  │偽造之「王宗堯」簽│萬泰商業銀行小額循環信用貸款及「│見他字卷第107 頁；原本存他│
│    │名6 枚            │George＆Mary」現金卡申請書      │字卷第106 頁證物袋        │
├──┼─────────┼────────────────┼─────────────┤
│ 6  │偽造之「王宗堯」簽│萬泰銀行信用卡申請書            │見他字卷第133 頁；原本存他│
│    │名2 枚            │                                │字卷第134 頁證物袋        │
├──┼─────────┼────────────────┼─────────────┤
│ 7  │偽造之「王宗堯」簽│富邦全國加油A POWER 卡申請書    │見他字卷第128 頁；原本原存│
│    │名3 枚            │                                │他字卷第129 頁證物袋，已發│
│    │                  │                                │還臺北富邦銀行（見本院97訴│
│    │                  │                                │1455卷第233 頁）          │
└──┴─────────┴────────────────┴─────────────┘
附表2 ：
┌──────┬───────────┬───────────┬────────────┐
│相關法律規定│行為時（修正前）之規定│裁判時（修正後）之規定│本案具體適用後之比較結果│
├──────┼───────────┼───────────┼────────────┤
│刑法第28條  │二人以上共同實施犯罪之│二人以上共同實行犯罪之│無論依行為時或裁判時之規│
│            │行為者，皆為共犯。    │行為者，皆為正犯。    │定，均成立共同正犯，裁判│
│            │                      │                      │時之法律並未較有利於被告│
│            │                      │                      │。                      │
├──────┼───────────┼───────────┼────────────┤
│刑法第33條第│罰金：1 元以上。      │罰金：新臺幣1,000 元以│1.被告所犯刑法條文本身並│
│5 款        │                      │上，以百元計算之。    │  未修正，就其法定罰金刑│
├──────┼───────────┼───────────┤  （按：指所犯詐欺取財罪│
│刑法施行法第│（無。惟另依「現行法規│中華民國94年1 月7 日刑│  部分），雖不論依行為時│
│1 條之1     │所定貨幣單位折算新臺幣│法修正施行後，刑法分則│  或裁判時之規定，罰金刑│
│            │條例」第2 條：「現行法│編所定罰金之貨幣單位為│  之最高數額均屬一致，但│
│            │規所定金額之貨幣單位為│新臺幣（第1 項）。94年│  行為時罰金刑之最低數額│
│            │圓、銀元或元者，以新臺│1 月7 日刑法修正時，刑│  為銀元1 元，折算後為新│
│            │幣元之3 倍折算之。」、│法分則編未修正之條文定│  臺幣3 元（提高倍數後為│
│            │「罰金罰鍰提高標準條例│有罰金者，自94年1 月7 │  新臺幣30元），裁判時罰│
│            │」第1 條前段：「依法律│日刑法修正施行後，就其│  金刑之最低數額，為新臺│
│            │應處罰金、罰鍰者，就其│所定數額提高為30倍。但│  幣1,000 元，以行為時之│
│            │原定數額得提高為2 倍至│72年6 月26日至94年1 月│  規定有利於被告。      │
│            │10倍。」等規定，將貨幣│7 日新增或修正之條文，│2.依臺灣高等法院暨所屬法│
│            │單位折算為新臺幣及提高│就其所定數額提高為3 倍│  院95年法律座談會意見，│
│            │罰金之處罰數額。）    │（第2 項）。          │  關於刑法分則編未修正之│
│            │                      │                      │  條文訂有罰金者，自95年│
│            │                      │                      │  7 月1 日起，逕適用刑法│
│            │                      │                      │  施行法第1 條之1 之規定│
│            │                      │                      │  ，不再適用罰金罰鍰提高│
│            │                      │                      │  標準條例第1 條前段之規│
│            │                      │                      │  定。                  │
├──────┼───────────┼───────────┼────────────┤
│刑法第56條  │連續數行為而犯同一之罪│（已刪除）            │依行為時連續犯之規定，係│
│            │名者，以一罪論。但得加│                      │論以一罪，依裁判時之規定│
│            │重其刑至二分之一。    │                      │，應數罪併罰，以行為時之│
│            │                      │                      │規定較有利於被告。      │
├──────┼───────────┼───────────┼────────────┤
│刑法第51條第│宣告多數有期徒刑者，於│宣告多數有期徒刑者，於│依行為時之規定，定應執行│
│5 款        │各刑中之最長期以上，各│各刑中之最長期以上，各│刑之上限為20年，依裁判時│
│            │刑合併之刑期以下，定其│刑合併之刑期以下，定其│之規定，提高為30年，以行│
│            │刑期。但不得逾20年。  │刑期。但不得逾30年。  │為時之規定有利於被告。  │
└──────┴───────────┴───────────┴────────────┘

司法院資訊處製作；財團法人民間司法改革基金會備份。
